行　政　法　院　判　決　　　　　　　　　　　　　八十八年度判字第三八二五號
　　原　　　告　美商．金百利克拉克國際公司
　　代　表　人　甲○○○○○○.
　　訴訟代理人　黃靜嘉　律師
　　被　　　告　經濟部智慧財產局（原經濟部中央標準局）
右當事人間因新型專利申請事件，原告不服行政院中華民國八十七年九月十一日台八
七訴字第四四六七一號再訴願決定，提起行政訴訟。本院判決如左︰
　　主  文
原告之訴駁回。
　　事  實
緣原告於民國八十一年二月十九日以其「吸收性複合物及包含此複合物的吸收性物件
」係吸收性複合物包括一纖維基質以及超吸收性物質，吸收性物件包括可滲流體表層
物質、不可滲流體背層物質及夾於表層物質與背層物質之間的吸收性複合物，其中超
吸收性物質占纖維與超吸收性物質二者組合重之30WT% ，且具有約0.6㎜ 或較低的負
載變形，以及約10㎝或較大的芯吸指數等情，向被告申請發明專利。案經編為第00
000000號審查、再審查，不予專利。原告改請新型專利，經重編為第0000
0000號審查、再審查，不予專利，發給八十六年十月二十日台專（陸）○五○五
○字第一四○七二九號專利再審查審定書。原告不服，提起訴願、再訴願均遭駁回，
遂提起本訴。茲摘兩造訴辯意旨於次：
原告起訴意旨略謂︰一、本案之重點在於超吸收形材料的適當的排選性質，特別是一
個高密度的材料用於一個細薄的產品。而清楚的顯示本創作的範例，其中超吸收材料
若不具有負載變形、芯吸指數、吸收能力於本案限定的範圍，即使超吸收性材料的含
量達五○％，也無法達到一個吸收物件令人滿意的性質。然而具有特定的負載變形、
芯吸指數、吸收能力等性質，則超吸收性材料只要十二－十五％即可以有傑出的吸收
物性必具的性能。換句話說，在本創作限定的超吸收性材料性質，則所需的含量得以
減低，因而成本也相對較低，而仍能夠提供優越的性能。二、觀察今日市售之尿布或
其他吸收性物件，已經朝向增加超吸收性物質相對於纖維的比例，因而使得尿布變薄
而增加舒適感，而有較大的總吸收能力，但是在使用中往往遭遇過量的滲漏以令人不
悅的形變；因此必須將此超吸收性複合物運用於高負載吸收性複合物中，方能減少滲
漏。在考慮抗負載變形、蕊吸能力以及總吸收能力等三個吸收性複合物時，如果抗負
載變形夠低與＼或蕊吸能力夠高，則較低的總吸收能力是可接受的且重要的。因此本
創作將市售之十三種尿布作吸收能力、負載變形、蕊心指數之測驗，並評估其防滲漏
的性能，以便界定適當的吸收能力、負載變形、蕊心指數等三性質的範圍，其已能標
定出最經濟實用之尿布組成，極具產業上的利用價值。三、本創作之關鍵，在教導當
使用一個相對較高密度的物件時，如何挑選超吸收性材料的最適當性質，因而允許生
產一個超薄（方便使用）且良好吸收性能的尿布之相關技術。對於熟習該項技術之人
士必定可以了解本創作之價值及創新。再者，被告機關認定本創作係泛用超吸收性材
料及纖維依照不同比例混合，為不具創新者。但不同比例之複合物，具有不同的厚度
以及防滲漏效果，其有不同的經濟效益及功效，但仍有必需的吸收性功能，故非為熟
習吸收性物件製造者所能輕易完成。四、對於本案具有：低於或約0.60mm之負載變形
，10cm或較大的芯吸指數及總吸收能力大於28克等特點前述機關均不否認。然而，本
案的實施例十三個樣本之實驗結果係每樣本600 個尿布的平均結果，在本案創作說明
第十七頁至十九頁中，原告已詳細寫出實驗之進行步驟。被告機關、訴願決定機關及
再訴願決定機關對於前述實驗結果亦均未懷疑其真實性及可靠性。再者，本案最重要
的特點乃在於達成前述三個物理性質之平衡，而改良具高負載超吸收物質之尿褲滲漏
量。此三個物理性質為：總吸收能力，部分飽和時的抗形變，以及自污染區芯吸出液
體的能力，習用之尿褲從未討論這三個物理性質與尿褲之吸收結構滲漏間的關聯。本
案原告經多方實驗遂發現唯有在此三個物理性質間達成一平衡之關係，方能製造一實
質較薄，且能抗變形及較佳之防滲性能之尿布。五、對於本案前述三個物理性質之平
衡及界定，原告於八十一年十月九日及八十五年十一月十五日提出於被告機關之再審
查理由書中一再的提及，然而被告、訴願決定機關及再訴願決定機關誤解本案之特點
，一再以前述物理性質分別與表一之十三種尿褲比較，認定本案「無顯著之優越性及
功效」，而未就其三個物理性質的最佳組合狀態做整體的比較，於法顯有違誤。再者
，從證一創作說明第十九頁之表一所列之實驗結果可以得知，市售十三種尿布之各別
單一性質，或許優於本案，然整體而言，本案在吸收能力、負載變形及芯吸指數等三
者之整體上，實為最佳之組合狀態。六、行政法院六十八年八月十六日判字第四九九
號之判決即首先對新型專利作一較詳盡之詮釋，判決正本中載明：「新型專利所應用
之手段，縱令在原理上並非前所未有之創新，而係習用技術，若其空間形態係屬創新
，並能產生一新作用或增進該物品某種功效時，即符合新型專利之要件」；「新型專
利固亦須合於實用之原則，惟此所謂實用，與創作專利必須具有工業上價值者又有不
同，新型之創作，如能較原有物品在形狀、構造或裝置上更具有特殊之效能者，即可
認為合於實用之原則」。本案為一吸收性複合物及包含此複合物的吸收性物件，由申
請專利範圍整體觀之，其具有形狀及構造之空間形態，應不容置疑。再者，如前所述
，本案整體之組合較之習知市售十三種尿布具有更強的吸收能力及防滲漏性能，更甚
者有較薄的厚度，能以更少的材料達到相同或更佳的效果，實已增進尿布之某種功效
，故符合上述判例之精神，依法應准予新型專利。七、綜上所述，本創作確實具相當
多的特色，和前申請案大相逕庭，絕非運用申請前之習用知識而為熟知該項技術者所
能輕易完成，為此懇請鈞院將原處分、訴願決定及再訴願決定均撤銷，以維原告之合
法權益。
被告答辯意旨略謂：一、本案「吸收性複合物及包含此複合物的吸收性物件」原告於
行政訴訟起訴狀中提及本案之重點在於超吸收形材料的適當的挑選性質，特別是一個
高密度的材料用於一個細薄的產品。在本案之限定的超吸收性材料性質，則所需的含
量得以降低，因而成本也相對較低。經查引證案專利公告第一五四四六九號申請範圍
中配置有厚度為吸收厚度之一半的吸收性複合物之吸收性物件亦可因其含量之減少，
而致使成本亦相對地較低。二、市售之尿布或其他吸收性物件，不僅標榜質薄富貼身
舒適感，且以各種抑制變形之構形，以達到防滲漏之功能。三、本案係泛用超吸收性
材料及纖維依照不同比例混合，然不同比例之複合物，具有不同厚度及防漏效果，自
然有不同之經濟功效，實為熟習該項技術人士所能輕易了解，實為不具創新性。四、
習用市售之防變形高吸液性的吸收性物件，自然是以高吸收液體之能力的物質，能抗
變形及防滲漏性能為主要功能。五、本案將市售十三種尿布作吸收能力、負載變形、
芯心指數之測試，並評估其防漏之功能，因涉及取樣之種種影響因素，僅可供參考性
，並不可直接顯示本案為最佳之組合狀態。六、本案之吸收性複合材料係泛用超吸收
性材料及纖維依照不同比例混合，不同厚度之組合，自然具有不同程度之吸收性與防
漏效果與經濟上之效益。且本案相對於市售尿褲評估滲漏效果，並無顯著之差異。故
本案係運用申請前既有之技術或知識，而為熟習該項技術者所能輕易完成且未增進功
效，不具進步性，本案不符新型專利要件。被告所為本案再審查應不予專利之審定並
無違法，本案原告之訴無理由，敬請駁回原告之訴。
　　理  由
依專利法第九十八條第二項規定，新型係運用申請前既有之技術或知識，而為熟習該
項技術者所能輕易完成且未能增進功效時，雖無同條第一項所列情事，仍不得申請取
得新型專利。本件經被告審查、再審查，以本案係由粉狀木材紙漿等之纖維基質及超
吸收性物質組合而成，其特徵在於超吸收性物質占纖維與超吸收性物質二者組合重約
30WT% ，超吸收性質係由乙酸酯共聚合物、甲基纖維素、聚丙基胺等物質組成，具有
約0.6mm 或較低的負載變形，以及約10cm或較大的芯吸收指數，以提供較薄但具高吸
收能力與防漏性能之物件。惟此種以超吸收性物質所泛用之已知原料【見申准在先之
第00000000號「人體分泌液吸收物」發明專利案（以下稱引證案）之含羧基
（甲基）丙烯酸單體及亞甲基二丙烯醯胺等共聚合物】作不同比率之混合物，自具有
不同之厚度及防漏效果；本案複合物尿褲相對於市售尿褲評估滲漏效果並無顯著差異
。本案係運用申請前既有之技術或知識，而為熟習該項技術者所能輕易完成且未能增
進功效，依專利法第九十八條第二項規定，應不予專利。原告以不同比率之複合物，
具有不同的厚度以及防滲效果，即有不同的經濟效益及功效，非為熟習吸收性物件製
造者所能輕易完成。本案較之習知市售十三種尿布具有更強的吸收能力及防滲漏性能
，但厚度較薄，具增進之功效云云，訴經經濟部、行政院一再訴願決定，以引證案確
已指出本案使用之超吸收性物質為泛用已知之原料，本案將超吸收性物質及纖維依照
不同比率混合之技術，僅係由各組成配比中選擇最佳配比之範圍，為熟習該項技術者
所能輕易思及、試驗而得。本案將超吸收性物質與纖維不同比率混合，固可製作不同
程度之吸收與防漏效果之吸收性複合物，惟依本案說明書表一所示與市售十三種尿褲
滲漏測試的結果，本案並無顯著之優越性及功效。本案係運用申請前既有之技術或知
識，而為熟習該項技術者所能輕易完成且未能增進功效，自不得申請取得新型專利，
遂駁回其訴願、再訴願，揆諸首揭規定，並無違誤。至原告起訴主張各節。卷查本訴
於訴願階段，經檢附原申請卷、訴願理由書等卷證資料，函請國立清華大學審查鑑定
結果，亦認本案係運用已知之技術知識，未具顯著增進功效，不符新型專利要件等情
，有審查意見書附經濟部卷可稽。此項經專業機構所為之審查鑑定，具有專業性、客
觀性及公正性，自足可信。茲原告仍謂本案確具特色，與前案不同，絕非運用申請前
之習用知識技術所能輕易完成云云。顯係一己主觀之見，既未能舉具體事證以證其實
，自不足取。其起訴意旨難謂有理，應予駁回。
據上論結，本件原告之訴為無理由，爰依行政訴訟法第二十六條後段，判決如主文。
中    華    民    國     八十八      年      十      月     二十九      日
                    行 政 法 院 第 五 庭
                                審 判 長 評  事      廖  政  雄
                                         評  事      趙  永  康
                                         評  事      沈  水  元
                                         評  事      林  清  祥
                                         評  事      姜  仁  脩
右  正  本  證  明  與  原  本  無  異
                                         法院書記官  郭  育  玎
中    華    民    國     八十八      年     十一     月       二        日
